臺灣宜蘭地方法院刑事判決　　　　　　　100年度侵訴字第4號
公　訴　人　臺灣宜蘭地方法院檢察署檢察官
被　　　告　林保全
公設辯護人　本院公設辯護人黃之中　
上列被告因妨害性自主罪案件，經檢察官提起公訴（98年度偵字
第4835號），本院判決如下：
    主  文
林保全無罪。
    理  由
壹、程序部分：
一、被告林保全與被害人甲女（代號：00000000，79年10月生，
    姓名年籍詳卷）為鄰居，為避免因揭露被告住居所及犯罪行
    為地等資料，因此而揭露足資識別甲女身分之資訊，爰依性
    侵害犯罪防治法第12條第2項之規定，將被告住處地址略稱
    為「宜蘭縣蘇澳鎮」，被害人部分以「甲女」代之；至於犯
    罪行為地即為被告住處，亦僅略稱「宜蘭縣蘇澳鎮」。
二、被告以外之人於審判外之言詞或書面陳述，除法律有規定者
    外，不得作為證據（刑事訴訟法第159條第1項參照）；查甲
    女之警詢筆錄，為被告以外之人於審判外之陳述，核屬傳聞
    證據，被告之辯護人既已爭執前開傳聞證據之證據能力（見
    本院卷第33頁），揆諸前開所述，甲女之警詢筆錄自無證據
    能力。
三、按當事人、代理人或辯護人於法院調查證據時，知有第159
    條第1項不得為證據之情形，而未於言詞辯論終結前聲明異
    議者，視為有前項之同意，同法第159條之5亦有明文。本件
    當事人對於本判決下列所引用之供述證據之證據能力，於本
    院審理時均表示無意見而不予爭執，且迄至言詞辯論終結前
    亦未再聲明異議，本院審酌上開證據資料製作時之情況，尚
    無違法不當及證明力明顯過低之瑕疵之情形，爰依刑事訴訟
    法第159條之5規定，認均具有證據能力。又本院下列所引用
    卷內之文書證據之證據能力部分，並無證據證明係公務員違
    背法定程序所取得，且當事人等於本院亦均未主張排除其證
    據能力，且迄本院言詞辯論終結前均未表示異議，本院審酌
    前揭文書證據並無顯不可信之情況與不得作為證據之情形，
    依刑事訴訟法第158條之4反面解釋及第159條之4之規定，亦
    應認均有證據能力。 
貳、實體部分：
一、公訴意旨：被告林保全為自甲女年幼時，即看甲女成長之長
    輩，明知甲女係智能障礙之人，竟於民國97年年底、98年1
    月下旬及98年3月間，利用甲女智能障礙不知如何抗拒以及
    酒後不能抗拒之情形，在其宜蘭縣蘇澳鎮住處，分別三次與
    甲女為性交行為。因認被告係犯刑法第225條第1項對於女子
    利用其心智缺陷不知抗拒而為性交罪嫌。
二、公訴人認被告涉有前揭罪嫌，係以：被告之供述、被害人甲
    女之指訴、羅東博愛醫院出具之受理疑似性侵害事件驗傷診
    斷書、羅東聖母醫院99年12月9日天羅民字第1055號函附之
    精神鑑定報告書各1份等，為主要論據。訊據被告就其於上
    開時間、地點曾與甲女發生性交行為之事實，固不爭執，惟
    堅決否認有利用甲女心智缺陷不知抗拒之際，乘機而為性交
    之犯行，辯稱：伊不知甲女領有身心障礙手冊，於來往期間
    也不知甲女與一般正常人有何不同之處，甲女常喝了酒來找
    伊，為向伊要錢，主動與伊為性交3次，伊性交完後都有給
    甲女錢，每次約一千元或數百元不等等語。
三、按犯罪事實應依證據認定之，無證據不得認定犯罪事實；不
    能證明被告犯罪者，應諭知無罪之判決，刑事訴訟法第154
    條第2項、第301條第1項定有明文。犯罪事實之認定，應憑
    真實之證據，倘證據是否真實尚欠明確，自難以擬制推測之
    方法，為其判斷之基礎；而認定犯罪事實之證據係指足以認
    定被告確有犯罪行為之積極證據而言，該項證據自須適合於
    被告犯罪事實之認定，始得採為斷罪資料（最高法院53年台
    上字第656號、29年上字第3105號判例意旨參照）。又按刑
    法第225條第1項之乘機性交罪，係以行為人對於男女利用其
    精神、身體障礙、心智缺陷或其他相類之情形，不能或不知
    抗拒而為性交，為其成立要件；其所謂不能或不知抗拒而為
    性交，係指被害人因上開情形，致無同意性交之理解，或無
    抗拒性交之能力者而言（臺灣高等法院99年度上訴字第423
    號判決意旨參照）。次按刑法第225條第1項乘機性交罪，僅
    處罰故意犯，因此行為人就被害人有精神、身體障礙、心智
    缺陷或其他相類之情形，雖不以明知為必要，然至少應有知
    悉或預見被害人有該等情形，仍予利用，並容任其發生性交
    之意欲，始足成立本罪（最高法院99年度台上字第1155號判
    決意旨參照）。再按刑法第225條之立法理由，有關被害人
    狀態之認定，並不以被害人是否領有身心障礙手冊為判斷之
    依據，而係以被害人身心之客觀狀態作為認定之標準，以與
    保護被害人之意旨相呼應（最高法院94年度台上字第7213號
    判決意旨參照）。
四、查被告有於上揭時地與被害人甲女為三次性交行為之事實，
    業據其坦承不諱，核與被害人甲女於檢察官偵訊及本院審理
    時所述大致相符，堪認屬實。惟被告是否構成刑法第225條
    第1項之乘機性交罪，端視被告與甲女為性交時，甲女是否
    有不能或不知抗拒而為性交，致無同意性交之理解，或無抗
    拒性交之能力？如是，則被告是否事先知悉甲女係屬心智缺
    陷之人，及有無利用Ａ女心智缺陷，不知抗拒之機會，對之
    為性交行為？經查：
  (一)被害人甲女於本案偵查中，經檢察官送請羅東聖母醫院進行
    精神鑑定，其中進行身心及精神狀態檢查面談時，甲女意識
    清楚，外觀整潔，態度合作，對答切題，語言的理解和表達
    能力尚可，能自在地回答日常生活情境相關問題，描述雖簡
    短，但具體且清楚，鑑定結論則認為：甲女屬輕度至中度智
    能障礙之人，就一般生活能力而論，約與輕度智能障礙者相
    近，由於家庭功能不良，甲女在真實生活中的感情支持薄弱
    ，使其易將溫情的渴望投射於男女情愛，又對男女情愛與男
    歡女愛混淆不清，期待經由性行為感受親密和溫馨，其對於
    性交行為雖不是「不能或不知抗拒」，但就性自主表達所需
    的現實判斷和思考能力而言，甲女仍有能力上的障礙，不應
    視為有完全的自主表達能力，此種考慮正如「兒童少年性交
    易保護法」對於兒童少年性自主表達能力的考慮一樣等情，
    有羅東聖母醫院99年12月9日天羅聖民字第1055號函覆之精
    神鑑定報告書在卷可。復稽之被害人甲女於檢察官偵訊時另
    指述伊曾與案外人雷文彬（業據檢察官為不起訴處分在案）
    於98年1至3月間為性交，並供稱：伊知道可以拒絕與雷文彬
    發生性行為，伊願意並想要跟雷文彬發生性行為等語（偵卷
    第93-96頁），於本院審理時亦稱：伊如果不願意與他人為
    性交，自己會拒絕，伊與被告為性交前有喝酒，伊沒有錢吃
    飯就會跟被告要，之後就跟被告發生性行為，伊係自願與被
    告性交，於性交時知道自己在做什麼，但伊不喜歡等語（本
    院卷第34頁以下）。再從甲女之認知層面，其於97年底首次
    與被告發生性行為後，即可知此行為不應發生，卻仍於其後
    二次繼續與被告發生性關係，復徵以甲女於本院審理時，對
    於與被告發生性交之原因及內心感受等，亦能清楚、明確地
    答覆訊問，而就檢察官與公設辯護人之詰問，尚能切題回答
    所詢問之問題，足認其理解力正常無礙。據上，被害人甲女
    於智能上雖為輕度至中度智能障礙之人，但於日常生活能力
    則較近為輕度智能障礙，雖心理上因對溫情的渴望而投射於
    男女情愛並混淆情愛與性交之意義，但對於是否為性交行為
    顯非不能或不知抗拒，洵堪認定。則被告與被害人甲女為性
    交時，即難認有何利用被害人甲女有不知或不能抗拒為性交
    行為之情形。
  (二)至被害人甲女於檢察官偵訊時雖指稱：每次被告與伊性交，
    伊都有跟被告說不要，但被告都一直騙伊，跟伊說沒關係，
    伊不喜歡被告，不想與被告性交云云（偵卷第93-96頁），
    惟此與被害人甲女於本院審理時之供述伊係自願與被告為性
    交一情不符，況觀諸被害人甲女於檢察官偵訊時所為供述內
    容，甲女對於案外人雷文彬之供述，忽而稱不想與他發生性
    行為，忽而稱發生性行為是自願的，又改稱想要和他發生性
    行為，喜歡他但他有老婆等語（偵卷第93-96頁），可見被
    害人甲女於接受檢察官偵訊時，對於伊是否「喜歡」性交之
    對象、是否「願意」發生性行為、是否「想要」發生性行為
    之詢問並未確切釐清，始生前揭看似矛盾之證述，則甲女於
    檢察官偵訊時之證述是否可採，頗有疑義。且稽之上開精神
    鑑定報告書及被害人甲女前揭供述顯示，被害人甲女對於性
    交行為並非不能或不知抗拒，故縱使被害人甲女情感上不喜
    歡被告，但男女間為性交行為之原因所在多有，或因情感，
    或因金錢等其他原因，自不能因為甲女不喜歡被告即推認甲
    女不願意與被告為性交，亦不能因為甲女不喜歡被告卻與被
    告為性交即遽論甲女與被告為性交行為時不知或不能抗拒。
    是被害人甲女於檢察官偵訊時之供述，尚難據為不利於被告
    之認定。
五、綜上所述，本件依檢察官所提全部證據，尚不足為被告涉犯
    上揭乘機性交罪之積極證明，無從說服本院形成被告有罪之
    心證，本院就檢察官所指述被告之犯行仍有合理懷疑存在，
    未達有罪之確信，基於無罪推定之原則，自應為被告無罪判
    決之諭知。
據上論斷，應依刑事訴訟法第301條第1項前段判決如主文。
本案經檢察官陳錦雯到庭執行職務
中    華    民    國   100    年    6     月    7     日
                  刑事第四庭審判長法  官  林楨森  
                                  法  官  辜漢忠      
                                  法  官  陳雪玉       
以上正本證明與原本無異。
如不服本判決應於收受送達後十日內向本院提出上訴書狀，並應
敘述具體理由；其未敘述上述理由者，應於上訴期間屆滿後二十
日內向本院補提理由書(均須按他造當事人之人數附繕本)「切勿
逕送上級法院」。
                                  書記官  陳建宇
中    華    民    國   100    年    6     月    7     日